【裁判字號】    98,小上,105
【裁判日期】    990630
【裁判案由】    清償債務
【裁判全文】
臺灣板橋地方法院民事判決             98年度小上字第105號
上  訴  人  摩根聯邦資產管理股份有限公司
法定代理人  己○○
訴訟代理人  戊○○
            辛○○
            丁○○
            庚○○
被上訴人    甲○○
                        號
訴訟代理人   丙○○
上列當事人間請求清償債務事件，上訴人對於中華民國98年11月
20日臺灣板橋地方法院三重簡易庭98年重小字第2532號第一審判
決提起上訴，經本院於99年6月23日言詞辯論終結，判決如下：
    主  文
原判決關於駁回上訴人後開第二項之訴部份暨訴訟費用之裁判均
廢棄。
被上訴人應於繼承呂木章遺產範圍內給付上訴人新台幣伍萬壹仟
伍佰陸拾玖元及自民國九十四年十一月十四日起至九十四年十二
月十三日止，按年利率百分之十八點二五計算之利息暨自民國九
十四年十二月十四日起至清償日止，按年利率百分之二十計算之
利息；被上訴人應給付上訴人新台幣肆萬參仟壹佰零貳元，及其
中新台幣參萬玖仟參佰零參元自民國九十五年六月二十九日起至
清償日止，按年利率百分之十九點九九計算之利息暨自民國九十
五年七月三十一日起三個月內，按月給付新台幣壹仟伍佰元之違
約金。
其餘上訴駁回。
第一、二審訴訟費用由被上訴人於繼承呂木章之遺產範圍內負擔
。
    事實及理由
壹、程序上理由
    按對於小額程序之第一審裁判之上訴，非以其違背法令為理
    由，不得為之，民事訴訟法第436條之24第2項定有明文；又
    上訴狀內應記載上訴理由，表明：一原判決所違背之法令及
    具體內容、二依訴訟資料可認為原判決有違背法令之具體事
    實，同法第436條之25亦定有明文可參。再者，所謂判決違
    背法令，乃係指判決不適用法規或適用不當，亦為同法第
    468條所明定，且此亦為小額事件之上訴程序所準用（民事
    訴訟法第436條之32第2項規定參照）。本件上訴人提起上訴
    ，係以被上訴人於98年5月15日收受支付命令繕本時，即已
    知悉訴外人呂木章死亡，卻遲至98年8月19日始辦理拋棄繼
    承，已逾聲明拋棄繼承之法定期限，自應繼承呂木章前揭債
    務，而法院就聲明拋棄繼承准予備查，並無確認私權之效力
    ，當事人所為之紛爭，仍應由判決程序解決，原審認定事實
    未適用上開法規，顯有判決違背法令之情事為由，堪認其對
    於原第一審小額判決違背法令之情事，已有具體之指摘，是
    上訴人提起本件上訴，應認為已具備合法要件，合先敘明。
貳、實體上理由
一、上訴人起訴主張：訴外人呂木章向聯邦商業銀行股份有限公
    司（下稱聯邦銀行）申請貸款並約定按年息百分之18.25 計
    算之利息，若未按期攤繳本息時，於遲延期間，則按年息百
    分之20計算之遲延利息。詎呂木章陸續動用貸款後，自94
    年11月14日起即未依約還款，尚積欠本金新台幣（下同）
    51,569元、約定利息及遲延利息未為清償；另呂木章亦向聯
    邦銀行請領信用卡使用（卡號：000000000000 0000），約
    定呂木章得於財團法人聯合信用卡中心等之特約商店記帳消
    費，但應於次月繳款截止日前清償，逾期應按年息百分之
    19.99計算之利息暨自延滯日起3個月內按月給付違約金。詎
    呂木章截止95年6月29日止，共積欠39,303元，及利息3,799
    元，未依約清償，惟因呂木章已於94年12月23日死亡，經上
    訴人經由法院查得被上訴人為呂木章之繼承人，迄今尚未辦
    理限定繼承或拋棄繼承，依法應負清償責任，且被上訴人於
    98年5月15日收受支付命令繕本，即已知悉呂木章死亡，卻
    遲至98年8月19日始辦理拋棄繼承，已逾聲明拋棄繼承之法
    定期限，自應繼承呂木章前揭債務，並無民法繼承篇施行法
    第1之3條第4項之適用，又聯邦銀行已於95年6月28日將前揭
    債權讓與上訴人，爰依據消費借貸及繼承、債權讓與之法律
    關係提起本訴，聲明：被上訴人應給付上訴人51,569元及自
    94年11月14日起至94年12月13日止，按年利率百分之18.25
    計算之利息暨自94年12月14日起至清償日止，按年利率百分
    之20計算之遲延利息；被上訴人應給付上訴人43,102 元，
    及其中39,303元自95年6月29日起至清償日止，按年利率百
    分之19.99計算之利息暨自95年7月31日起3個月內，按月給
    付1,500元之違約金（原審為上訴人全部敗訴之判決）嗣提
    起上訴，上訴聲明：原判決廢棄，被上訴人應給付上訴人
    51, 569元及自94年11月14日起至94年12月13日止，按年利
    率百分之18.25計算之利息暨自94年12月14日起至清償日止
    ，按年利率百分之20計算之遲延利息；被上訴人應給付上訴
    人43,102元，及其中39,303元自95年6月29日起至清償日止
    ，按年利率百分之19.99計算之利息暨自95年7月31日起3 個
    月內，按月給付1,500元之違約金。
二、被上訴人則以：否認曾於98年7月3日言詞辯論期日承認被上
    訴人之養父乙○○有通知呂木章死亡，因被上訴人為養女，
    故毋庸辦理拋棄繼承等事實，且因被上訴人不懂法律，不知
    要辦理拋棄繼承，係經由原審法官於98年7月3日言詞辯論期
    日始告知要辦理拋棄繼承，被上訴人已於98年8月14日辦理
    拋棄繼承，並未逾法定期限，無需就呂木章之債務負清償責
    任，且被上訴人於結婚後即離家，並未與養父乙○○聯絡，
    且與呂木章並未共同生活，並不知呂木章死亡之事實，亦從
    未繼承呂木章之遺產，自毋庸負擔呂木章之債務等語，資為
    抗辯。併為答辯聲明；上訴駁回。
三、上訴人主張受讓聯邦銀行對於呂木章消費借款及信用卡消費
    款之債權，因呂木章於94年12月23日死亡，被上訴人為呂木
    章之繼承人之事實，業據其提出債權讓與證明書、國民現金
    申請書暨綜合約定書、授信明細查詢表、信用卡約定條款暨
    歷史帳單影本、台灣桃園地方法院函、全體繼承人之名冊及
    呂木章戶籍謄本各乙份為證，為被上訴人所不爭執，堪信為
    真實。
四、上訴人起訴主張被上訴人應繼承呂木章之債務，被上訴人則
    以上開情詞置辯，因此，本件應審究者為(一)原判決是否判決
    違背法令之違法？(二)被上訴人是否有民法繼承編施行法第1
    之3條第4項之適用？茲分述如下：
  (一)非訟事件，應依非訟事件程序處理，法院僅須形式上審查是
    否符合非訟事件程序上之要件，無需為實體上之審查，關於
    拋棄繼承權之聲明、撤回或撤銷其拋棄聲明之法效如何，倘
    利害關係人對之有所爭執，應循民事訴訟程序訴請法院為實
    體上之裁判，以謀解決，非訟事件法院不得於該非訟事件程
    序中為實體上之審查及裁判（最高法院90年度台抗字第649
    號判決意旨參照）。因此，繼承人依民法第1174條第2項規
    定，以書面向法院表示拋棄繼承之事件，法院所為准駁之裁
    定，無確定實體法上法律關係存否之性質，亦無既判力，仍
    應由民事訴訟程序為實體之裁判，本件呂木章於94年12月23
    日死亡，依97年1月2日修正前民法第1174條第2項規定，應
    於知悉係繼承時起二個月內，以書面向法院為拋棄繼承，而
    被上訴人於98年5月15日收受上訴人支付命令繕本並據以聲
    明異議，其客觀上顯已知悉其為繼承人，惟被上訴人竟遲至
    98 年8月19日始向台灣桃園地方法院拋棄繼承，分別有上開
    支付命令卷內送達證書、台灣桃園地方法院拋棄繼承准予備
    查函在卷可憑，顯已逾越上開二個月之法定期間，其拋棄繼
    承自不生效力，被上訴人仍為呂木章之法定繼承人甚明，原
    審徒以被上訴人於98年8月19日向台灣桃園地方法院聲明拋
    棄繼承並經准予備查，即生拋棄繼承之效力，自屬有誤，因
    認被上訴人並非呂木章之繼承人，自無須就其債務負清償之
    責，自有判決違背法令之違法，合先敘明。
  (二)按繼承人對於被繼承人之債務，以因繼承所得遺產為限，負
    清償責任；又繼承在民法繼承編中華民國98年5月22日修正
    施行前開始，繼承人因不可歸責於己之事由或未同居共財者
    ，於繼承開始時無法知悉繼承債務之存在，致未能於修正施
    行前之法定期間為限定或拋棄繼承，且由其繼續履行繼承債
    務顯失公平者，於修正施行後，以所得遺產為限，負清償責
    任，新修正民法第1148條、民法繼承編施行法增訂第1條之3
    第4項分別定有明文，並經總統於98年6月10日華總一義字第
    09800142891號公布，從98年6月1日生效在案。
  (三)遺產繼承人，除配偶外，依左列順序定之：一、直系血親卑
    親屬。二、父母。三、兄弟姊妹。四、祖父母，民法第1138
    條定有明文。繼承人自繼承開始時，除本法另有規定外，承
    受被繼承人財產上之一切權利、義務。但權利、義務專屬於
    被繼承人本身者，不在此限。97年1月2日修正前民法第1148
    條載有明文。被繼承人呂木章於94年12月23日死亡，第一順
    位即呂木章之子呂文竣、第二順位之繼承人即呂木章之養父
    乙○○均已於95年2月15日向桃園地方法院辦理拋棄繼承，
    呂木章之養母呂許阿敏已於94年7月9日死亡，被上訴人為呂
    木章之姐為第三順位繼承人，未於法定期間內拋棄繼承，依
    民法前揭規定，被上訴人原應繼承呂木章之債務。然查，被
    上訴人原居住桃園縣大園鄉大園村9鄰廟後13-6號，再於75
    年6月20日遷移至同鄉○○路237巷11-2號，75年8月10日遷
    移至臺北市○○路318巷9號4樓，於76年3月13日遷移至台北
    市○○○路125巷22號，80年12月18日遷移至台北縣三重市
    ○○路○段142號，再於84年9月2日因與劉春能結婚而於同年
    月20日遷移至台北縣三重市○○○街168號3樓，於94年11
    月1日遷移至台北縣三重市○○○路167巷49弄18號，有被上
    訴人提出之戶籍謄本可按，再參以訴外人呂木章為被上訴人
    之養弟，呂木章於72年12月31日與黃枝結婚，即遷出桃園
    縣龜山鄉宏德新村2號，於75年10月13日遷移至新竹市○○
    路108號，於81年8月14日與黃枝離婚，隨即於82年10月15
    日通報為失蹤人口，而於84年7月29日撤銷失蹤人口，居住
    於桃園縣大園鄉廟後14號，89年6月8日遷移至同鄉○○村○
    ○路120巷6號，有本院依職權調閱之桃園地方法院95年度繼
    字第169號拋棄繼承事件卷附之呂木章戶籍謄本可按，足見
    ，被上訴人與訴外人呂木章二人各自結婚後，即從未同財共
    居，各自遷移住所，被上訴人對於呂木章之財務狀況，亦無
    從知悉，本件上訴人亦未舉證曾對訴外人呂木章提起訴訟，
    呂木章係自94年11月14日雖發生未依約還款之事實，顯然已
    在被上訴人因結婚而遷出家中後多年之事，故被上訴抗辯於
    婚後並未與呂木章同財共居，不知呂木章之債務等情，合於
    社會常情，應屬可信。
  (四)參以呂木章之養父乙○○於本院審理時證述：「（法官問：
    你兒子呂木章過世是否有通知被上訴人？）沒有。」、「（
    法官問：被上訴人何時才知道呂木章過世之事？）我沒有通
    知過她。」、「（法官問：是否知道呂木章死後他的子女及
    你自己有去辦拋棄繼承？）我不知道，是我孫子去辦的。」
    「（法官問：為何被上訴人部分會寫限定繼承？）我不清楚
    ，我孫子辦的。」「（法官問：被上訴人有無來找你問呂木
    章過世之事？）沒有，呂木章在生就沒有跟被上訴人聯絡，
    被上訴人工作不穩定，常換工作。」等語（見本院99年3月9
    日筆錄，本院卷第40頁），因此，被上訴人主張訴外人呂木
    章於94年12月23 日死亡，並未通知被上訴人等情，應為真
    實。因被上訴人因不知悉前揭債務之存在，亦不知訴外人呂
    木章死亡之事實，致未能於修正施行前之法定期間內為限定
    或拋棄繼承等語，即應採信。
  (五)按前述民法繼承篇施行法第1條之3第4項，所謂由繼承人繼
    續履行債務顯失公平者，立法者並未為任何定義或例示，惟
    於立法院委員會審查時，立法委員多認為「現在社會上有好
    多人受到這種冤枉，不明不白地債從天降，包括子女、孫子
    女、出嫁的女兒等，這些債務為他們帶來終身痛苦。我們一
    定要讓限定繼承的部分站在公平、正義、道德上」、「對於
    諸多未同居共財以及不知父母親有債務的人，包括嫁出去同
    樣沒有同居共財的女兒，他們還要負擔從天而降的龐大債務
    ，不論其有無行為能力，這都是非常不公平的事情」等情，
    再者，民法繼承篇施行法第1條之3第2項至第4項係於98年6
    月10日配合民法第1148條以下有關概括繼承改採限定繼承而
    增訂，考民法第1148條以下改採限定繼承之目的，係在於避
    免繼承人因不知法律而未於法定期間內為限定或拋棄繼承之
    聲請，致背負繼承債務而影響生計之不合理現象；又如強令
    繼承人須負無限責任，以其本身固有財產清償，將使子孫代
    代不能脫卸負累，實有違近代民法之精神。民法修正後之第
    1148條以下僅適用於修正公布後之繼承案件，對於修正公布
    前者，固有溯及適用之必要，但為求維護債權人之信賴、法
    安定性及避免有害交易安全，故於施行法增訂本條並限縮其
    溯及之範圍，「僅」適用於98年5月22日前在適用概括繼承
    舊制下，因保證、代位繼承或不可歸責於繼承人之事由，或
    未同財共居者，致未能在法定期間內為限定或拋棄繼承等原
    因，致繼承人受其所不知債務拘束之案件。是繼承人所繼承
    之債務是否顯然大於繼承財產、與被繼承人之親疏遠近、對
    繼承人未來生活之影響及繼承人之資力等等，均應為是否「
    顯失公平」判斷之綜合考量因素之一，並兼顧一般民眾感情
    而認定之。本件被繼承人呂木章死亡時，並未留有任何遺產
    予被上訴人，也查無生前對被上訴人有任何贈與行為，被上
    訴人多次遷移住居所，均未與被繼承人呂木章同財共居，參
    酌被上訴人為出嫁之女兒，依我國之習俗，出嫁之女兒咸少
    過問兄弟間之財務，且民法繼承編施行法增訂第1條之3第4
    項既已就未於法定期限內辦理拋棄繼承或從未辦理拋棄繼承
    者，由執法者斟酌由繼承人於98年5月22日前在適用概括繼
    承舊制下，以是否「顯失公平」判斷之綜合考量因素，據以
    以繼承遺產之範圍內負擔被繼承人之債務，被上訴人與訴外
    人呂木章因各自結婚，自始未共同生活同財共居，被上訴人
    亦從不知悉呂木章之債務，令其履行呂木章之債務，顯與一
    般民眾之法感情有違，並與前述繼承編修正之精神相違，顯
    然有失公平，因此，基於繼承之法理，被上訴人應負量之有
    限責任，即僅就其繼承呂木章之所得遺產範圍內負清償之責
    。
五、綜上所述，本件被上訴人因未與呂木章同居共財，於呂木章
    死亡，繼承開始時無法知悉其繼承債務存在，於突然接獲上
    訴人支付命令之訴訟文書，未能正確判明其債務內容，未能
    於民法第1174條第2項修正施行前之法定期間為限定繼承或
    拋棄繼承，如令履行被繼承人呂木章之債務，顯失公平，應
    僅就其繼承呂木章之遺產範圍內負清償之責。從而，上訴人
    本於繼承、債權讓與、消費借貸之法律關係，僅於請求被上
    訴人於繼承呂木章遺產範圍內給付上訴人51, 569元及自94
    年11月14日起至94年12月13日止，按年利率百分之18.25 計
    算之利息暨自94年12月14日起至清償日止，按年利率百分之
    20計算之遲延利息；被上訴人應給付上訴人43,102元，及其
    中39,303元自95年6月29日起至清償日止，按年利率百分之
    19.99計算之利息暨自95年7月31日起3個月內，按月給付
    1,500元之違約金，為有理由，應予准許，逾此部分之請求
    為無理由，應予駁回。原審誤為上訴人全部敗訴之判決，尚
    有未洽。上訴意旨於上開應准許部份，指摘原判決不當，求
    予廢棄改判，為有理由，爰由本院予以廢棄改判，如主文第
    2 項所示。至上開不應准許部份，上訴意旨指摘原判決不當
    ，求為廢棄，為無理由，應駁回其上訴。
六、因本案事證已臻明確，兩造其餘主張陳述及所提之證據，均
    毋庸再予審酌，附此敘明。
七、本件第二審訴訟費用應依民事訴訟法第436條之19第1項確定
    其數額為新臺幣1,500元，並應由上訴人負擔。
八、據上論結，本件上訴為一部無理由，一部有理由，爰依民事
    訴訟法第436條之19第1項、第436條之32第1項、第2項、第
    450條、第449條第1項、第79條，判決如主文。
中    華    民    國    99    年    6     月    30    日
                  民事第三庭    審判長法  官  朱耀平
                                      法  官  邱育佩
                                      法  官  徐玉玲
以上正本證明與原本無異
不得上訴。
中    華    民    國    99    年    6     月    30    日
                            書記官  陳靜怡

司法院資訊處製作；財團法人民間司法改革基金會備份。
